臺灣高等法院臺南分院民事判決　九十二年度重上字第七十七號　　Ｋ
　　　上　訴　人　經濟部工業局
　　　法定代理人　乙　○　○
　　　訴訟代理人　潘　正　芬　律師
　　　　　　　　　許　坤　立　律師
　　　被　上訴人　雲林縣政府　設雲林縣斗六市○○路○段五一五號
　　　法定代理人　甲　○　○　.
　　　訴訟代理人　洪　士　凱　律師
　　　複　代理人　徐　美　玉　律師
右當事人間請求損害賠償事件，上訴人對於中華民國九十二年八月十一日臺灣雲林地
方法院第一審判決（八十四年度重訴字第三十五號），提起上訴，本院於九十三年三
月三十日言詞辯論終結，判決如下：
    主      文
上訴駁回。
第二審訴訟費用由上訴人負擔。
    事      實
甲、上訴人方面：
一、聲明：求為判決：（一）原判決廢棄。（二）被上訴人應給付上訴人新臺幣（下
    同）一億三千六百七十三萬六千三百五十一元，及自民國（下同）八十三年十一
    月二十三日起至清償日止，按週年利率百分之五計算之利息。（三）第一、二審
    訴訟費用由被上訴人負擔。
二、陳述：除與原判決記載事實相同者予以引用外，並補稱：
（一）依原獎勵投資條例第五十五條規定、及合作開發雲林縣斗六擴大工業區協議書
      （下稱開發協議書）約定，上訴人係開發系爭斗六擴大工業區之主體，有關徵
      收補償費，依土地法第二百三十六條第二項規定，係由上訴人負擔。榮民工程
      事業管理處（下稱榮工處）與上訴人間之法律關係，依開發協議書之約定，係
      屬民法第五百二十八條以下規定之「委任」關係，榮工處係受上訴人委託處理
      開發協議書第二條第三款之事項。開發協議書所謂「由榮工處籌措開發資金並
      為債權債務主體」，係指榮工處因籌措開發資金而負擔債務，例如向銀行貸款
      ，應以榮工處為貸款債權債務主體，而非指開發系爭工業區補償費負擔之主體
      。開發協議書約定由榮工處籌措開發資金（包括徵收補償費），此乃榮工處受
      上訴人委任處理開發系爭工業區事務所支出之必要費用，即所謂代墊款，依民
      法第五百四十六條第一項規定，上訴人應負償還之責，上訴人應償還榮工處此
      項必要費用，不因上訴人未編列預算而免責。上訴人既係系爭工業區開發主體
      ，應負擔徵收補償費，榮工處籌措之開發資金，亦應由上訴人償還之，則上訴
      人係支付系爭補償費之主體，被上訴人溢發系爭補償費，上訴人當然受有損害
      。詎原判決略以開發協議書約定，由榮工處籌措開發資金，並為債權債務之主
      體，上訴人並未籌措開發資金，亦非債權債務主體。開發系爭斗六擴大工業區
      ，所需款項均由榮工處支付，上訴人並未編列預算，也未支付半毛錢，而認上
      訴人無損害可言，就上訴人前揭主張未予酌審，及未說明何以不採納之理由，
      顯有違誤。
（二）依開發協議書雖未有報酬約定，但被上訴人處理委任事務，上訴人有撥付被上
      訴人「作業費」，此係被上訴人處理委任事務之報酬，則上訴人與被上訴人間
      ，就系爭工業區之開發協議事項，自屬有償委任。詎原判決略以開發協議書並
      未有報酬約定，撥交代辦費十分之一給雲林縣工業策進會係供工業推廣之用，
      難認為被上訴人之報酬，而認上訴人與被上訴人間係無償委任，亦有違誤。
（三）上訴人與被上訴人間既屬有償委任，被上訴人受有報酬，依民法第五百三十五
      條後段規定，被上訴人處理委任事務，即應負善良管理人之注意義務。系爭英
      泉食品股份有限公司（下稱英泉公司）廠房及機械設備拆遷補償費，經被上訴
      人查估僅二百九十六萬零四百零四元，英泉公司對被上訴人查估金額提出異議
      ，要求補償亦僅四千六百萬元，被上訴人召開之地價補償評議會會議決議，亦
      維持原評議即補償費仍為二百九十六萬零四百零四元，且由被上訴人報經省政
      府地政處同意備查在案。乃被上訴人不依據評議金額核發補償費，卻又委託臺
      精公證保險公證人有限公司（下稱臺精公司）查估英泉公司廠房機械設備費用
      ，英泉公司為詐領補償費，勾結臺精公司將查估金額浮報為一億八千二百七十
      二萬六千三百五十一元，被上訴人未予審核，亦未報請地價補償評議會評議，
      竟逕依臺精公司查估金額核發給英泉公司。檢察官亦將被上訴人所屬長官即縣
      長廖泉裕、建設局局長詹德義提起公訴，刑事判決雖認縣長廖泉裕、建設局局
      長詹德義無罪，惟稱被上訴人所屬建設局工商課承辦課員張金生、張顯宗，對
      臺精公司提出之公證報告書未會同勘估，又未盡確實審查義務，執行職務有嚴
      重疏失，建設局工商課課長廖國輝、建設局局長詹德義、縣長廖泉裕均未盡監
      督責任，難辭其行政疏失。是被上訴人縱非故意，亦有重大過失，更難謂其已
      盡善良管理人之注意義務，確有過咎，自應負賠償責任。詎原判決略以上訴人
      與被上訴人間既屬無償委任關係，依修正前民法第五百四十四條第二項規定，
      被上訴人僅就重大過失負責。被上訴人核發英泉公司補償費，係以臺精公司查
      估報告書為依據，則被上訴人並無重大過失，自無須負損害賠償責任，而就上
      訴人前揭主張並未審酌，且未說明何以不採納之理由，亦屬違法。
三、證據：引用原審立證方法。
乙、被上訴人方面：
一、聲明：求為判決如主文所示。
二、陳述：除與原判決記載事實相同者予以引用外，並補稱：
（一）系爭斗六擴大工業區之英泉公司，以偽造文書方式所溢領者，為公告徵收土地
      上之機器設備拆遷補償費，此機器設備拆遷補償費，係由榮工處撥入土地銀行
      之專戶，再由被上訴人核發，並非上訴人撥入，亦即經費係榮工處所有，因此
　　　上訴人並無損害可言。依兩造與榮工處所訂開發協議書第二條第項第一點之
　　　規定，榮工處為籌措開發資金並為債權債務之主體，因此由榮工處負擔機器設
　　　備拆遷補償費亦屬當然，至於榮工處是否如上訴人所言，為上訴人委託處理開
　　　發工業區事宜之受託人，則為其等內部之關係，不得執以對抗被上訴人，因此
　　　遭英泉公司溢領機器設備拆遷之補償費，不應由未實際出資即未受損害之上訴
　　　人，向被上訴人請求損害賠償。
（二）依兩造與榮工處所訂之開發協議書第三、四條，可知處理系爭斗六擴大工業區
      之一切費用，包括被領之機器設備拆遷補償費，皆計入開發成本，而於出售或
      出租工業區土地時加以回收，實際上榮工處或上訴人亦未受損害。縱被上訴人
      因遭英泉公司溢領機器設備拆遷補償費，被上訴人依法應向英泉公司及犯罪者
      追回後，在會計科目上應回繳予榮工處，而非繳回予上訴人，但榮工處或上訴
      人因已將被領之一切補償費，計入開發成本而出售或出租工業區土地時加以回
      收，因此榮工處或上訴人實質上並無損失，若被上訴人能將英泉公司溢領機器
      設備拆遷補償費追回，反係使榮工處或上訴人獲取更大利益。既然榮工處或上
      訴人並無損失，則不應由上訴人向被上訴人請求損害賠償。又縱認上訴人為補
      償費之出資者，且認本件有民法第二百二十七條、第五百二十九條、第五百四
      十四條規定之適用，亦因被上訴人係依土地法第二百三十六條以下之規定辦理
      土地徵收，且依開發協議書並無上訴人給付被上訴人報酬之約定，故本件兩造
      間為無償委任，作業費之撥付係給雲林縣工業策進會作為工業推廣用，並非給
      被上訴人之委任報酬，則依當時第五百四十四條第二項之規定，委任為無償者
      ，受任人僅就重大過失負過失責任。被上訴人在核發英泉公司之機器設備拆遷
      補償費時，係以臺精公司查估報告書，確經上訴人之人員潘丁白、李明誠、林
      耀輝，及榮工處之吳調輝、馬渝泓，於八十年四月二日召開小組會議時，皆有
      加以審核並稱賠償比率百分之三十八為合理，因此被上訴人之公務人員認專家
      已有審核，且認賠償比率百分之三十八為合理，始會據以核發補償費，況刑事
      方面或不起訴被上訴人之承辦人員，或判決被上訴人之公務員無罪確定，即本
      院另案九十一年度重訴更（一）字第二號確定民事判決，亦認被上訴人之承辦
      核發英泉公司之機器設備拆遷補償費之相關人員，皆無過失，被上訴人不須負
      賠償責任至明。
三、證據：除引用原審立證方法外，並補提出最高法院九十二年度臺上字第二五七０
    號損害賠償民事裁定，及本院九十一年度重訴更（一）字第二號損害賠償民事判
    決各一份為證。
丙、原審依職權向本院調閱九十一年度重訴更（一）字第二號損害賠償事件案卷，及
    原審八十二年度訴字第一六一號刑事案卷為證。
    理      由
一、上訴人之法定代理人原為尹啟銘，嗣輾轉變更為乙○○；被上訴人之法定代理人
    原為廖泉裕，嗣輾轉變更為甲○○；既均經兩造分別檢據具狀聲明承受訴訟，經
    核並無不合，應予准許，合先敘明。
二、上訴人起訴主張：上訴人為工業區中央主管機關，依獎勵投資條例等規定，於七
    十九年四月間，與被上訴人及榮工處，簽訂開發協議書，分別由上訴人負責策劃
    開發及核定開發作業等相關事宜，榮工處辦理受託開發事宜，被上訴人則負責辦
    理土地取得徵收補償工作。嗣被上訴人於七十九年十二月二十八日公告徵收土地
    ，對於英泉公司查估建物及機械設備補償費時，英泉公司提出要求補償費四千六
    百萬元，經被上訴人委託臺精公司查估。英泉公司為詐領補償費，竟勾結臺精公
    司於其編號第九一─０二七號公證報告書，將查估金額虛列為七千五百五十八萬
    七千八百六十八元，嗣因計算錯誤更正為六千二百七十四萬二千七百七十一元；
    另於編號第九一─０二七Ａ公證報告書，虛列估算金額一億一千九百十六萬六千
    四百七十元，嗣因計算錯誤更正為一億一千九百九十九萬三千五百八十元。詎被
    上訴人未實地比對審核公證書報告書內容，亦未審酌原查估金額僅二百餘萬元，
    且英泉公司異議要求之補償金額，亦僅四千六百萬元，竟草率按公證報告書所列
    估價金額核發補償費，而於八十年四月十一日，由英泉公司負責人葉賢三具領遷
    移補償費七千五百五十八萬七千八百六十八元，再於八十年四月十二日，由英泉
    公司董事葉莊碧雲具領遷移補償費一億一千九百十六萬六千四百七十元。被上訴
    人合計發放補償費一億九千四百七十五萬四千三百三十八元，扣除因計算錯誤已
    退還被上訴人之一千二百零一萬七千九百八十七元，英泉公司實領一億八千二百
    七十三萬六千三百五十一元，如按英泉公司原先主張補償金額四千六百萬元計算
    ，計詐領補償費一億三千六百七十三萬六千三百五十一元。英泉公司廠長廖坤偉
    、臺精公司負責人吳佑君，為此經本院刑事庭以犯共同連續行使偽造私文書罪，
    分別判處吳佑君有期徒刑四年六月，廖坤偉有期徒刑二年、緩刑五年確定在案，
    葉賢三、葉莊碧雲二人則通緝中。按依土地法規定，該地價補償費及遷移費，均
    由需用土地人負擔，並繳交該管市縣地政機關轉發之，而由於被上訴人之查估作
    業疏失，致上訴人負擔增加之補償費一億三千六百七十三萬六千三百五十一元，
    且依開發協議書第二條及土地法施行法第五十八條規定，被徵收土地補償金額之
    計算與發給，由需用土地人委託該管市縣地政機關為之，被上訴人辦理徵收補償
    費之計算與發給作業任務，未盡善良管理人之注意義務，致上訴人受有一億三千
    六百七十三萬六千三百五十一元之損害，依民法第二百二十七條、第五百二十九
    條、及第五百四十四條規定，被上訴人應負債務不履行之損害賠償責任。又被上
    訴人於執行徵收補償費查估職務行使公權力時，因故意或過失不法侵害上訴人之
    權益，被上訴人亦應負國家賠償責任，且被上訴人於委託臺精公司查估時，亦疏
    於查核，不無怠於執行職務致生損害於上訴人權益之情事，為此依國家賠償法第
    二條等有關規定，被上訴人亦應負國家賠償責任。上訴人於八十三年十一月二十
    二日、八十四年四月二十日，先後催請被上訴人賠償損害，被上訴人均置之不理
    ，爰提起本件訴訟，求為判決如訴之聲明等語。
三、被上訴人則以：系爭斗六擴大工業區土地之徵收發放各種補償費，屬公法上之行
    為，應循行政程序解決，不得依民事訴訟程序請求賠償。而英泉公司以偽造文書
    方式所溢領者，為公告徵收土地上之機器設備拆遷補償費，該補償費係由榮工處
    撥入臺灣土地銀行專戶，再由被上訴人核發，並非上訴人撥入，換言之該經費係
    榮工處所有，至榮工處是否如上訴人所言為上訴人支付補償費之履行輔助人，為
    其等內部關係不得執以對抗被上訴人。況依開發協議書第二條第三項第一點規定
    ，榮工處為籌措開發資金，並為債權債務之主體，因此由榮工處負擔機器設備拆
    遷補償費亦屬當然，被上訴人若有疏失致遭英泉公司溢領該補償費，亦不應由上
    訴人向被上訴人請求損害賠償。次依開發協議書第三、四條規定，處理斗六擴大
    工業區之一切費用，包括被領之機器設備拆遷補償費，皆計入開發成本，而於出
    售或出租工業區土地時加以回收，因此縱被上訴人有疏失而遭英泉公司溢領機器
    設備拆遷補償費，被上訴人依法應向英泉公司及犯罪者追回，再回繳予榮工處，
    榮工處或上訴人實質上並無損失，上訴人不應向被上訴人請求損害賠償。又上訴
    人並非國家賠償法第二條所規定之人民，且該條所謂行使公權力，係指公務員居
    於國家機關之地位，行使統治權作用之行為而言，上訴人並非被上訴人行使公權
    力之對象，根本無因被上訴人之公務員行使公權力，而致侵害其權利之餘地，況
    本件若有民法第二百二十七條、第五百二十九條、第五百四十四條規定之適用，
    即當然無國家賠償法之適用。尤以本件為無償委任，依當時民法第五百四十四條
    第二項之規定，受任人僅就重大過失負過失責任，而被上訴人核發英泉公司之機
    器設備拆遷補償費時，既無重大過失行為，自不須負損害賠償責任等語，以資相
    抗。
四、經查上訴人主張：（一）兩造與榮工處於七十九年四月間，簽訂開發協議書，依
    該協議書第二條約定：工作及權責劃分：(1)經濟部工業局：「策劃開發事宜。
    核定開發作業及各項工程施工計劃。委託工程顧問機構辦理規劃設計及監工
    工作。推動及協調雲林縣政府辦理土地取得、地籍整理及社區土地配售有關工
    作。協調有關單位配合辦理區外公共工程及其他開發有關事宜。核定租售要
    點有關事項」；(2)雲林縣政府：「辦理土地取得及地籍整理等工作。辦理住
    宅社區土地配售工作。辦理地上物清除工作」；(3)榮工處：「籌措開發資金
    並為債權債務之主體。協助辦理土地取得、地上物清除、地籍整理及住宅社區
    土地配售等有關工作。以自辦工程方式辦理開發工程施工及結算事宜。辦理
    土地出售作業並發給土地使用證明書。辦理與開發工程有關之其他配合事宜」
    。（二）系爭英泉公司之建築物及機器設備，原經被上訴人查估為二百九十六萬
    零四百零四元，因葉莊碧雲聲明異議要求提高為四千六百萬元，經被上訴人評議
    結果仍維持原查估價金額，惟被上訴人改依臺精公司編號第九一─０二七號公證
    報告書，將查估金額列為七千五百五十八萬七千八百六十八元，嗣因計算錯誤更
    正為六千二百七十四萬二千七百七十一元，另依編號九一─０二七Ａ公證報告書
    ，將查估金額列為一億一千九百十六萬六千四百七十元，嗣因計算錯誤更正為一
    億一千九百九十九萬三千五百八十元，合計發放英泉公司補償費一億九千四百七
    十五萬四千三百三十八元，扣除因計算錯誤退還之一千二百零一萬七千九百八十
    七元，及英泉公司原先主張之補償金額四千六百萬元，總計英泉公司溢領補償費
    一億三千六百七十三萬六千三百五十一元。（三）開發系爭工業區所需款項均由
    榮工處支付，上訴人並未編列預算亦未支付分文，上訴人僅係推廣工業發展，開
    發完成後榮工處取得主要工程及補償費百分之十，充供代辦費即報酬等情，既為
    被上訴人所不爭執，並有各該開發協議書、八十一年二月一日雲林縣擴編斗六工
    業區工業用地價補償評議會議提案(3)資料、臺精公司編號九一─０二七號、九一
    ─０二七Ａ公證報告書、補償費清冊、土地業主具領補償費聯單等件，存於原審
    卷足稽，自堪信實。惟上訴人另主張其因被上訴人之過失行為，致上訴人受有上
    開溢發英泉公司補償金之損害，上訴人得依民法債務不履行及國家賠償之法律關
    係，請求被上訴人賠償該損害各情，既為被上訴人所否認，並以前揭情詞置辯，
    致互有爭議。是本件所應審究者，厥為上訴人得否依國家賠償法請求被上訴人損
    害賠償，及上訴人是否確受有損害，暨上訴人如確受有損害得否向被上訴人請求
    損害賠償等情而已。茲更詳細說明如下：
（一）首按依國家賠償法請求損害賠償時，應先以書面向賠償義務機關請求之；賠償
      義務機關對於前項請求，應即與請求權人協議；協議成立時，應作成協議書，
      該項協議書得為執行名義；賠償義務機關拒絕賠償，或自提出請求之日起逾三
      十日不開始協議，或自開始協議之日起逾六十日協議不成立時，請求權人得提
      起損害賠償之訴；國家賠償法第十條、第十一條第一項分別定有明文。卷查本
      件上訴人委任陳清秀律師，先後於八十三年十一月二十二日、八十四年四月二
      十日，請求被上訴人應負國家賠償責任，迄未見被上訴人進行協議，且已逾三
      十日期間，上訴人為此提起國家賠償訴訟，依法程序並無不合，應予准許，合
      先敘明。
（二）次按訴訟事件是否屬於普通法院之權限，應以原告起訴主張為訴訟標的之法律
      關係，是否係屬私法上之爭執為斷，如原告起訴主張為訴訟標的之法律關係，
      為私法上之爭訟者，自應由普通法院依民事訴訟程序審判。而國家賠償法第二
      條第二項前段所定：公務員於執行職務、行使公權力時，因故意或過失不法侵
      害人民自由或權利者，國家應負損害賠償責任，應具備(1)行為人須為公務員。
      (2)須為執行職務行使公權力之行為。(3)須係不法之行為。(4)須行為人有故意過
      失。(5)須侵害人民之自由或權利。(6)須不法行為與損害之發生有相當因果關係
      等要件，始足當之。其所謂「人民」，係指應受公權力支配之一般人民，即指
      居於國家主權作用下一般統治關係者而言；且所謂「行使公權力」，係指公務
      員居於國家機關之地位，行使統治權作用之行為而言，並包括運用命令及強制
      等手段，以干預人民自由及權利之行為，以及提供給付、服務、救濟、照顧等
      方法，增進公共及社會成員之利益，以達成國家任務之行為者。本件上訴人起
      訴主張其為需用土地人，立於「與一般人民同一地位」，因被上訴人徵收土地
      辦理地上物查估發放補償費行使公權力時，有故意或過失不法侵害上訴人權益
      之情事，乃依國家賠償法第二條第二項之規定，請求被上訴人應負國家賠償責
      任，核其主張為訴訟標的之法律關係，為私法上之爭訟，普通法院自有審判權
      ，被上訴人辯稱上訴人不得依民事訴訟程序救濟，而應循行政程序解決，雖非
      的論。惟政府機關辦理徵收土地或其上建物之查估補償，乃國家機關運用命令
      及強制等手段，以行使國家統治權作用之行政行為，國家機關之公務員倘於辦
      理徵收行為時，因故意或過失不法侵害人民之自由或權利者，固應負損害賠償
      責任；然政府機關辦理徵收用地所需經費，其與上級機關或其他公私法人團體
      相互間，如何協定，是否違反協定，此等法律關係，是否屬公法契約之一環，
      則核屬另事。且該等機關或公私法人團體，因非辦理徵收土地之政府機關「行
      使公權力之對象」，非如土地徵收之對象為土地所有人，違章建築拆除之對象
      為房屋所有人，縱因此損及其等權利，亦非國家賠償規定賠償之範疇。準此上
      訴人雖為工業區開發之主管機關，惟非被上訴人機關行使國家統治權作用之對
      象，若與土地或房屋不相關之人，即非國家機關行使統治權作用之對象，縱認
      上訴人係立於準私人之地位，亦因上訴人並非被上訴人行使統治權作用之對象
      ，本件徵收補償對象為英泉公司等人之土地及地上物，從而上訴人對被上訴人
      請求國家賠償，依法即屬無據，為無理由。
（三）又觀諸兩造與榮工處於七十九年四月間簽訂之開發協議書，其中有關工作及權
      責劃分，於該協議書第二條已明定：(1)經濟部工業局：「策劃開發事宜。
      核定開發作業及各項工程施工計劃。委託工程顧問機構辦理規劃設計及監工
      工作。推動及協調雲林縣政府辦理土地取得、地籍整理及社區土地配售有關
      工作。協調有關單位配合辦理區外公共工程及其他開發有關事宜。核定租
      售要點有關事項」；(2)雲林縣政府：「辦理土地取得及地籍整理等工作。
      辦理住宅社區土地配售工作。辦理地上物清除工作」；(3)榮工處：「籌措
      開發資金並為債權債務之主體。協助辦理土地取得、地上物清除、地籍整理
      及住宅社區土地配售等有關工作。以自辦工程方式辦理開發工程施工及結算
      事宜。辦理土地出售作業並發給土地使用證明書。辦理與開發工程有關之
      其他配合事宜」等情，而有該開發協議書存卷為憑。則依該開發協議書之工作
      及權責劃分事項，既已明白約定由榮工處籌措開發資金，並為「債權債務之主
      體」，上訴人僅負責策劃開發事宜等項，而不負籌措開發資金責任，亦非債權
      債務主體，從而上訴人據以請求被上訴人損害賠償，已不無疑義。況開發系爭
      工業區，所需款項均由榮工處支付，上訴人並未編列預算亦未支付分文，上訴
      人僅係推廣工業發展，開發完成後榮工處取得主要工程及補償費百分之十報酬
      ，復為上訴人所自認，益見上訴人並未受有損害可言。上訴人雖以系爭有關徵
      收補償費，係由上訴人負擔，榮工處與上訴人間依開發協議書，係屬民法委任
      之關係，該開發協議書所謂「由榮工處籌措開發資金並為債權債務主體」，係
      指榮工處因籌措開發資金而負擔債務，例如向銀行貸款，應以榮工處為貸款債
      權債務主體，而非指開發系爭工業區補償費負擔之主體，開發協議書約定由榮
      工處籌措開發資金（包括徵收補償費），係榮工處受委任所支出之必要費用，
      即所謂代墊款，上訴人應負償還之責，是被上訴人溢發系爭補償費，上訴人當
      然受有損害云云。第以英泉公司以偽造文書方式所溢領者，為公告徵收土地上
      之機器設備拆遷補償費，該補償費係由榮工處直接撥入土地銀行之專戶，再由
      被上訴人核發，並非上訴人撥入，亦即經費係榮工處所有，參諸開發協議書第
      二條規定，榮工處為籌措開發資金並為債權債務之主體，因此由榮工處負擔機
      器設備拆遷補償費亦屬當然，至於榮工處是否如上訴人所言，為上訴人委託處
      理開發工業區事宜之受託人，則為其等內部之關係，不得執以對抗被上訴人；
      況依開發協議書第三、四條，可知處理系爭斗六擴大工業區之一切費用，包括
      被領之機器設備拆遷補償費，皆計入開發成本，而於出售或出租工業區土地時
      加以回收，實際上榮工處或上訴人亦未受損害，縱被上訴人因遭英泉公司溢領
      機器設備拆遷補償費，被上訴人依法應向英泉公司及犯罪者追回後，在會計科
      目上應回繳予榮工處，而非繳回予上訴人，但榮工處或上訴人因已將被領之一
      切補償費，計入開發成本而出售或出租工業區土地時加以回收，因此榮工處或
      上訴人實質上並無損失，若被上訴人能將英泉公司溢領機器設備拆遷補償費追
      回，反係使榮工處或上訴人獲取更大利益，上訴人主張其受有損害，洵無足採
      。按損害賠償請求權，以受有實際損害為成立要件，苟無損害自不發生損害賠
      償請求權之問題，榮工處或上訴人既無損失，即不應由未實際出資且未受損害
      之上訴人，向被上訴人請求損害賠償。
（四）退而言之，縱認上訴人為補償費之出資者且受有損害，及認本件有民法第二百
      二十七條、第五百二十九條、第五百四十四條規定之適用，亦因被上訴人為政
      府機關，依土地法第二百三十六條以下之規定，本有配合上級機關取得開發工
      業區土地之義務，以繁榮地方建設需要，況開發協議書第二條之工作及權責劃
      分，亦僅約定被上訴人負責辦理土地取得及地籍整理、住宅社區土地配售、地
      上物清除等工作，此外並無任何片言隻字提及報酬之約定，故本件兩造間應為
      無償委任無疑。至上訴人主張有撥交其中作業費十分之一，給雲林縣工業策進
      會充供工業推廣費用乙節，因該項費用既係充供工業推廣之用，即難認屬被上
      訴人所得之委任報酬，尚難據此逕認兩造間為有償委任。而兩造間既屬無償委
      任契約，則依當時民法第五百四十四條第二項之規定，委任為無償者，受任人
      僅就重大過失負其過失責任。雖上訴人主張兩造間係屬有償委任契約，被上訴
      人依民法第五百三十五條後段規定，應負善良管理人之注意義務，並以被上訴
      人不依評議金額核發英泉公司補償費，卻又委託臺精公司查估，由英泉公司勾
      結臺精公司，將查估金額浮報為一億八千二百七十二萬六千三百五十一元，復
      未予審核亦未報請地價補償評議會評議，逕依臺精公司查估金額發給英泉公司
      補償費，刑事判決雖認被上訴人之縣長廖泉裕、建設局局長詹德義無罪，惟稱
      被上訴人所屬建設局工商課承辦課員張金生、張顯宗，對臺精公司提出之公證
      報告書未會同勘估，又未盡確實審查義務，執行職務有嚴重疏失，建設局工商
      課課長廖國輝、建設局局長詹德義、縣長廖泉裕均未盡監督責任，難辭其行政
      疏失，是被上訴人縱非故意，亦有重大過失，更難謂其已盡善良管理人之注意
      義務，自應負賠償責任云云。惟被上訴人在核發英泉公司之機器設備拆遷補償
      費時，係以臺精公司查估之報告書，確經上訴人之人員潘丁白、李明誠、林耀
      輝，及榮工處之吳調輝、馬渝泓，於八十年四月二日召開小組會議時，皆有加
      以審核並稱賠償比率百分之三十八為合理（見前揭偽造文書第一審刑事判決第
      二十三頁），為此被上訴人之公務人員認專家已有審核，且認賠償比率百分之
      三十八為合理，始會據以核發補償費；況該偽造文書刑事案件方面，或不起訴
      被上訴人之承辦人員，或判決被上訴人之公務員無罪確定，即本院另案九十一
      年度重訴更（一）字第二號損害賠償民事確定判決，亦認被上訴人之承辦核發
      英泉公司補償費之相關人員皆無過失，復有臺灣雲林地方法院檢察署八十年度
      偵字第一八九九五號、二０二０號不起訴處分，及最高法院八十七年度臺上字
      第一一四二號、本院八十五年度上更二字第三一一號偽造文書刑事判決，暨最
      高法院九十二年度臺上字第二五七０號損害賠償民事裁定、本院九十一年度重
      訴更一字第二號損害賠償民事判決各一份在卷足參，益見被上訴人並無重大過
      失，不須負損害賠償責任至明。上訴人主張其係有償委任被上訴人辦理土地徵
      收作業，被上訴人溢額核發補償費，違反善良管理人之注意義務，應負債務不
      履行之損害賠償責任云者，顯非有據，同無足採。
五、綜上所述，被上訴人對於英泉公司溢發補償費之行為，既未使上訴人受有損害，
    ，且縱認受有損害，亦非因被上訴人之故意或重大過失所造成，復不符國家賠償
    之要件，則上訴人依債務不履行及國家賠償之法律關係，請求被上訴人賠償一億
    三千六百七十三萬六千三百五十一元，及自八十三年十一月二十三日起至清償日
    止，按週年利率百分之五計算之利息，為無理由，不應准許。原審本於同上見解
    ，判決上訴人敗訴，經核認事用法並無不合。上訴人仍執陳詞指摘原判決不當，
    求予廢棄改判，為無理由，應予駁回。
六、又本件事證已臻明確，兩造其餘主張及陳述，核均與判決之結果不生影響，爰不
    再逐一論述，附此敘明。
七、據上論結，本件上訴為無理由，應依民事訴訟法第四百四十九條第一項、第七十
    八條，判決如主文。
中　　　華　　　民　　　國　　九十三　　年　　　四　　　月　　十三　　　日
　　　　　　　　　　　　　　　　　　臺灣高等法院臺南分院民事第五庭
~B1審判長法官　游　　明　　仁
~B3　　　法官　蘇　　重　　信
~B2　　　法官　林　　永　　茂
右為正本係照原本作成。
如對本判決上訴，須於判決送達後廿日內向本院提出上訴狀，未表明上訴理由者，應
於上訴後廿日內，向本院提出理由書。
中　　　華　　　民　　　國　　九十三　　年　　　四　　　月　　十三　　　日
　　　　　　　　　　　　　　　　　　　　法院書記官　謝　　素　　嬿
